【裁判字號】    89,保險上,7
【裁判日期】    900725
【裁判案由】    給付保險金
【裁判全文】
臺灣高等法院高雄分院民事判決  八十九年度保險上字第七號
      上  訴  人  中國人壽保險股份有限公司
      法定代理人  乙○○
      被  上訴人  丙○○
                  甲○○
右當事人間給付保險金事件，上訴人對於中華民國八十九年三月十日臺灣高雄地方法
院八十七年保險字第七二號第一審判決提起上訴，本院判決如左：
      主      文
原判決廢棄。
被上訴人在第一審之訴及假執行之聲請均駁回。
第一、二審訴訟費用由被上訴人負擔。
      事      實
甲、上訴人方面：
  一、聲明：求為判決：
    (一)原判決廢棄。
    (二)右廢棄部分，被上訴人在第一審之訴及假執行之聲請均駁回。
    (三)第一、二審訴訟費用由被上訴人負擔。
  二、陳述：除與原判決書記載相同者，予以引用外，補稱：
    (一)系爭保險契約並未生效：
      依民法第一百六十六條及系爭保險契約注意事項之記載，系爭保險契約需經被
      保險人及上訴人之授權代表人之簽章始生效力，然查，要保人「鍾麟祥」於本
      件中國人壽旅行平安保險契約書上之簽名，與其於他保險契約要保書及被保險
      人體檢報告書上之簽名字跡完全不同，顯見本件要保契約書上之簽名並非出自
      於被保險人本人，此亦有證人鍾滿生於原審八十七年十二月二十二日言詞辯論
      筆錄中之證稱足證，故該契約並不成立。
    (二)系爭保險契約有惡意複保險之情事，依保險法第三十七條規定應為無效：
    1.依保險法第三十六條、第三十七條之規定，及最高法院六十六年台上字第五七
      五號、七十七年台上字第二一二七號、八十一年台上字第一一七二號及八十九
      年台上字第二四九０號判決意旨，可知人身保險亦應有複保險之適用。
    2.經查鍾麟祥於投保系爭保險時，並未對上訴人在要保書中所為「被保險人有無
      投保其他人身保險」之詢問欄為任何答覆，亦未告知其曾於投保前即已陸續投
      保他公司之各種保險，顯見鍾麟祥已構成保險法中之惡意複保險，故系爭保險
      契約應屬無效，被上訴人請求上訴人給付保險金顯無理由。
    (三)系爭事故非屬系爭保險契約承保之範圍：
    1.系爭保險契約書中雖未載明保險事故限於旅行意外，然依同契約第四條及旅行
      平安保險要保書及保險費收據之意旨觀之，旅行平安保險所承保者為旅行期間
      之意外甚明，尚不及旅行期間以外之意外事故，又旅行平安保險，無非以旅行
      期間出門在外，較居家欠缺平安保障，為分散被保險人於旅行期間，因旅行意
      外事故所致之身體傷害及醫療費用之危險，而為之保險，被上訴人單以旅行平
      安保險保險費率之計算較一般意外保險之費率為高，即認所承保事故範圍亦較
      一般意外保險範圍為大，顯非的論，此有最高法院八十四年台上字第一五七三
      號、八十五年度台上字第三五六號、八十六年度台上字第一二九六號判決可稽
      。
    2.依原審附圖一至附圖六及附件車禍現場簡圖、鍾麟祥之子鍾文寬於旗山分局所
      製作之筆錄、高雄縣警察局旗山分局八十五年十月旗警字第二六八九號行文高
      雄地方法院檢察署函文中說明第三行之記載，皆可證知鍾麟祥係於旅遊行程結
      束返家後，再行外出訪友時發生車禍，顯非系爭旅行平安保險承保之保險期間
      所發生之事故，上訴人自無須給付保險金。
乙、被上訴人方面：
  一、聲明：求為判決：
    (一)上訴駁回。
    (二)第一、二審訴訟費用由上訴人負擔。
  二、陳述：除與原判決書記載相同者，予以引用外，補稱：
    (一)保單是否為鍾麟祥所親自簽名，就契約之效力並無影響：
      保險契約為一諾成契約，又依證人鍾滿生、劉文連之證詞，可知簽約時所有意
      思表示皆由鍾麟祥為之，而要保人即被保險人鍾麟祥確有投保之意思，又經上
      訴人同意，訂立書面保險單，系爭保險契約即已有效成立。
    (二)複保險是否影響系爭保險契約之效力：
      依最高法院八十七年台上字第一六六六號判決意旨，人身保險契約如有複保險
      之情形，並不影響各保險契約之效力，況其他保險人就系爭保險事故均已理賠
      。
    (三)被保險人是否於返家途中死亡：
      依高雄地檢署八十五年相字第一九一七號調查報告及原審判決書之說明，鍾麟
      祥係於由北往南之方向之返家途中車禍身亡。
    (四)被保險人車禍身亡一事是否為保險契約所約定之保險事故：
      依系爭保險契約書中「旅行平安保險單條款」第二款之記載，及財政部保險司
      （六）第八七００二六五六０號函之意旨，旅行平安保險之本質為短期意外險
      ，就投保期間內所發生之相關事故，保險人均應負責。
      理      由
一、被上訴人主張：被上訴人之父鍾麟祥因與友人計畫進行環島旅行，而於八十五年
    九月二十五日下午三時許，以自己為被保險人，親自向上訴人提出旅行平安險要
    保之申請，並指定其子鍾文寬為受益人，保險期間自八十五年十月一日起至同年
    十月十一日止共計十天，保險金額新台幣（下同）一千萬元，目的地為台灣全島
    ，交通工具則為飛機及汽車，此一要保申請經上訴人於同年九月二十六日同意承
    保，並簽發上開內容之要保書＼收據乙份交由被上訴人之父鍾麟祥收執，嗣被上
    訴人之父鍾麟祥又於同年九月三十日向上訴人提出書面申請，將系爭保險契約之
    受益人變更為被上訴人，亦經上訴人於當日同意此一變更內容，詎被保險人鍾麟
    祥竟於同年十月十日於旅行回程中，騎乘機車撞及路旁電線桿而死亡，經被上訴
    人於當日即向上訴人請求給付保險金，竟遭上訴人拒絕，爰依保險法第五條及系
    爭保險契約之約定，求為命上訴人應給付一千萬元，及自八十五年十月十一日起
    至清償日止，按週年利率百分之五計算之利息之判決。
二、上訴人則以：系爭保險契約已約明需由被保險人親自簽名始生效力，則被保險人
    鍾麟祥既未親自簽名投保，其並無投保意思，系爭保險契約並未成立，縱保險契
    約已經成立，亦係由第三人所投保，依保險法第一百零五條之規定，未經保險人
    承認應屬無效，且被保險人鍾麟祥亦無變更受益人之權利。退步言之，被保險人
    鍾麟祥並未告知上訴人已向多家保險公司投保，係屬惡意複保險，系爭保險契約
    亦屬無效。縱系爭保險契約有效，惟系爭事故係發生在被保險人鍾麟祥旅遊返家
    之後，並非在契約約定旅遊期間內所發生之保險事故，則上訴人亦不負理賠責任
    等語，資為抗辯。
三、被上訴人主張伊父鍾麟祥於八十五年九月二十五日下午三時許，以自已為被保險
    人，向上訴人投保旅行平安保險，並指定其子鍾文寬為受益人，保險期間自八十
    五年十月一日起至同年十月十一日止共計十天，保險金額一千萬元，目的地為台
    灣全島，交通工具則為飛機及汽車，此一要保申請經上訴人於同年九月二十六日
    同意承保，並簽發上開內容之要保書、收據乙份交由伊父鍾麟祥收執，嗣伊父鍾
    麟祥又於同年九月三十日向上訴人提出書面申請，將系爭保險契約之受益人變更
    為被上訴人，亦經上訴人於當日同意此一變更內容，詎被保險人鍾麟祥竟於八十
    五年十月十日在高雄縣美濃鎮○○路○段水道橋高分十四號電線桿前，因騎乘機
    車撞及路旁電線桿死亡之事實，業據提出中國人壽旅行平安保險要保書、收據、
    中國人壽保險股份有限公司要保書、中國人壽保險股份有限公司契約變更申請書
    、旅行平安保險單條款各一份為證，且為上訴人所不爭執，並經原審法院調閱高
    雄地方法院檢察署八十五年相字第九一七號卷宗查明屬實，被上訴人此部分主張
    ，自堪信為真實。
四、按複保險，謂要保人對於同一保險利益、同一保險事故，與數保險人分別訂立數
    個保險之契約行為；複保險，除另有約定外，要保人應將他保險人名稱及保險金
    額通知各保險人；又要保人故意不為前條之通知，或意圖不當得利而為複保險者
    ，其契約無效，保險法第三十五條、第三十六條、第三十七條定有明文。又按保
    險契約乃最大善意契約，人身雖屬無價，但投保金額過高，其射倖性質相對增加
    ，極易肇致道德危險，人身保險之要保人如有惡意複保險之情事，應有保險法第
    三十七條規定之適用（最高法院六十六年台上字第五七五號、七十七年台上字第
    二一二七號、八十一年台上字第一一七二號及八十九年台上字第二四九０號判決
    意旨參照）。查保險法關於複保險之規定，係列於總則，且無人身保險不適用之
    規定，足見複保險於人身保險亦適用之，至為明灼。又查被上訴人之父鍾麟祥於
    八十五年九月二十五日下午三時許，向上訴人投保旅行平安保險（保險期間自八
    十五年十月一日起至同年十月十一日止共計十天，保險金額一千萬元）以前，即
    已陸續投保保險公司之各種保險，金額龐大（見原審卷第五三頁），其在八十五
    年間投保者，計有中國人壽壽險一百萬元（保險始期：八十五年六月二十一日）
    、安泰人壽壽險五十萬元（保險始期：八十五年七月一日）、新光人壽壽險一百
    萬元、意外險五百二十萬元（保險始期：八十五年九月三日）；又於八十五年九
    月二十四日投保新光人壽旅行保險五百萬元、宏福人壽旅行保險一千萬元、八十
    五年十月一日投保南山旅行保險二百萬元、另投保國泰人壽旅行保險一千萬元、
    安泰人壽旅行保險三百萬元、國寶人壽旅行保險五百萬元、寰宇人壽旅行保險三
    百萬元（以上保險之保險始期均為八十五年十月一日），此為上訴人所不爭執，
    又查鍾麟祥於投保系爭保險時，並未對上訴人在要保書中所為「被保險人有無投
    保其他人身保險」之詢問欄為任何答覆，亦未告知其曾於投保前即已陸續投保他
    公司之各種保險，顯見鍾麟祥已構成保險法中之惡意複保險，依保險法第三十七
    條規定，系爭保險契約應屬無效。從而，被上訴人請求上訴人給付保險金，自屬
    無據，不應准許。
五、綜據上述，被上訴人依保險法及系爭保險契約之約定，請求上訴人給付一千萬元
    ，及自八十五年十月十一日起至清償日止，按週年利率百分之五計算之利息，即
    非正當，不應准許，原審為上訴人敗訴判決，自有未洽，上訴意旨指摘原判決不
    當，求予廢棄改判，為有理由，應由本院連同假執行宣告部分予以廢棄，並駁回
    被上訴人在第一審之訴及假執行之聲請。
六、本案事證已臻明確，兩造其餘主張及舉證，核與判決結果不生影響，均毋庸再予
    審酌，附此敘明。
七、據上論結：本件上訴為有理由，依民事訴訟法第四百五十條、第七十八條，判決
    如主文。
中      華      民      國    九十      年      七      月    二十五    日
                                      臺灣高等法院高雄分院民事第三庭
~B1審判長法官  張國彬
~B2法      官  徐文祥
~B3法      官  賴玉山
右為正本係照原本作成。
被上訴人如對本判決上訴，須於判決送達後二十日內向本院提出上訴狀，其未表明上
訴理由者，應於上訴後二十日內向本院提出上訴理由書（均須按他造當事人之人數附
繕本）。
上訴時應提出委任律師或具有律師資格之人之委任狀，並依附註條文規定辦理。
中      華      民      國    九十      年      七      月    二十七    日
~B法院書記官  楊茱宜
附註：
民事訴訟法第四百六十六條之一：
對於第二審判決上訴，上訴人應委任律師為訴訟代理人，但上訴人或其法定代理人具
有律師資格者，不在此限。
上訴人之配偶、三親等內之血親、二親等內之姻親，或上訴人為法人、中央或地方機
關時，其所屬專任人員具有律師資格並經法院認為適當者，亦得為第三審訴訟代理人
。
第一項但書及第二項情形，應於提起上訴或委任時釋明之。
                                                                        Ｈ


司法院資訊處製作；財團法人民間司法改革基金會備份。
